【裁判字號】    95,訴,710
【裁判日期】    970109
【裁判案由】    偽造有價證券
【裁判全文】
臺灣臺北地方法院刑事判決               95年度訴字第710號
公  訴  人  臺灣臺北地方法院檢察署檢察官
被      告  丙○○
指定辯護人  甲○公設辯護人戊○○
上列被告因偽造有價證券等案件，經檢察官提起公訴（95年度偵
字第129號、95年度偵緝字第498號、95年度偵緝字第499號），
甲○判決如下：
    主  文
丙○○無罪。
    理  由
一、公訴意旨略以：被告丙○○與乙○○原係朋友關係，乙○○
    於民國94年1月6日上午，向有限責任臺北市第一信用合作社
    中山分社（下稱一信）申請開設帳號第00-0000000號支票存
    款帳戶，並領取票號為VR0000000號至VR0000000號空白支票
    簿（共計25張空白支票）一本後，被告與乙○○該日中午約
    在新光三越百貨股份有限公司（下稱新光三越）南西店二樓
    商談借用支票事，因乙○○不同意借用支票，雙方發生爭執
    ，乙○○氣急敗壞先行離去，將上揭票號為VR0000000號至
    VR0000000號之空白支票簿及印鑑章遺忘在新光三越南西店
    二樓。詎被告見有機可乘，竟意圖為自己不法之所有，將上
    揭物品，侵吞入己。復基於意圖供行使之用之概括犯意，先
    於94年1月6日下午某時，在不詳地點，盜蓋乙○○之印鑑章
    於票號VR0000000號空白支票上，並偽填金額為新臺幣（下
    同）20000元、發票日期為94年1月16日，偽造完成支票一紙
    後，在臺北市○○○路○段138號1樓一信門口，將上揭偽造
    之支票交付丁○○，用以清償積欠丁○○之借款；被告復承
    前概括犯意，先於不詳時、地，以相同手法，偽造票號VR00
    00000號、面額330000元、發票日期為94年3月10日之支票一
    紙，嗣在臺北市○○○路○段67號福得泰餐廳，將上揭偽造
    之支票交付翁沛義，用以向翁沛義借款330000元；被告復承
    前概括犯意，於94年1月10日晚上某時，在臺北市中山區新
    生高架橋下，當場以相同手法偽造票號VR0000000號、面額
    6,500元、發票日期為94年1月10日之支票1紙，並交付黃文
    東，用以向黃文東借用6,500元。乙○○於遺失前述空白支
    票本及印鑑章後，旋即於94年1月7日向警方報案，並辦理掛
    失止付，致丁○○、翁沛義、黃文東提示支票均未獲兌現，
    因認被告涉有修正前刑法第337條之侵占遺失物罪嫌、刑法
    第56條、第201條第1項之連續偽造有價證券罪嫌。
二、按「犯罪事實應依證據認定之，無證據不得推定其犯罪事實
    」；「不能證明被告犯罪者，應諭知無罪之判決」，刑事訴
    訟法第154條第2項、第301條第1項分別定有明文。又事實之
    認定，應憑證據，如未能發現相當證據，或證據不足以證明
    ，自不能以推測或擬制之方法，為裁判基礎；且認定犯罪事
    實所憑之證據，雖不以直接證據為限，間接證據亦包括在內
    ，然而無論直接證據或間接證據，其為訴訟上之證明，須於
    通常一般之人均不致有所懷疑，而得確信其為真實之程度者
    ，始得據為有罪之認定，倘其證明尚未達到此一程度，而有
    合理之懷疑存在而無從使事實審法院得有罪之確信時，即應
    由法院為諭知被告無罪之判決，有最高法院40年台上字第86
    號判例、76年台上字第4986號判例可資參照。次按刑事訴訟
    法第161條已於91年2月8日修正公布，修正後同條第1項規定
    ：檢察官就被告犯罪事實，應負舉證責任，並指出證明之方
    法。因此，檢察官對於起訴之犯罪事實，應負提出證據及說
    服之實質舉證責任。倘其所提出之證據，不足為被告有罪之
    積極證明，或其闡明之證明方法，無從說服法官以形成被告
    有罪之心證，基於無罪推定之原則，自應為被告無罪判決之
    諭知，更有最高法院92年台上字第128號判例意旨足參。
三、公訴人認被告涉有上開罪嫌無非以被告民國94年2月17日於
    臺北縣政府警察局海山分局之警詢筆錄內容（詳94年度偵字
    第4863號偵卷第4頁至第7頁）、臺灣臺北地方法院檢察署94
    年3月9日及95年3月31日之訊問筆錄供述（詳94年度偵字第
    2569號卷第36頁及95年度偵字第129號卷第53頁）、甲○95
    年7月25日訊問筆錄之供述（詳甲○卷一第47頁、第48頁）
    、告訴人即被害人乙○○於警詢、偵查中之指訴、證人丁○○於偵查中之證述（詳95年度偵緝字第499號卷第20、21頁
    ）、證人翁沛義於偵查中之證詞（同上卷第21、22頁）、證
    人黃文東於偵查中之證述（同上卷第21頁）、告訴人在前揭
    一信申辦支票存款帳戶之開戶申請書、存款交易明細表、印
    鑑卡、臺北市政府警察局受理非刑事案件報案2聯單、94年1
    月7日票據掛失止付通知書、遺失票據申報書、經偽造之票
    號VR0000000號、VR0000000號、VR0000000號等支票3紙為其
    論據。訊之被告丙○○雖不否認上揭VR0000000號、及VR000
    0000號2紙支票為其事先徵得告訴人乙○○之概括授權而分
    別開立並交付翁沛義及黃文東作為還款及借款之用，惟堅詞
    否認有何侵占遺失物及偽造有價證券罪嫌，辯稱：被告與告
    訴人乙○○係朋友關係，因告訴人缺錢，而被告信用不好，
    有使用支票之需，卻不能以其名義申請支票帳戶，2人乃協
    議以告訴人名義申請到支票後，交由被告使用，被告則支付
    100000元予告訴人使用，協議既成，乃於94年1月6日由被告
    向丁○○借款35000元及以被告自己的錢，在一信以告訴人
    名義分別設立甲存即支票存款帳戶及乙存即一般存款帳戶，
    分別存入10000元及40000元後，於當日下午約3點取得一信
    支票簿後，於下午4、5點間，在一信門口被告車上由告訴人
    親簽面額20000元、發票日94年1月16日、票號VR0000000號
    之支票1紙，蓋印後交被告轉交丁○○，連同現金15000元以
    償還借款，同日晚上告訴人以電話聯絡被告向被告索取1000
    00元，因被告沒錢支付，告訴人生氣的說：等著瞧。就掛斷
    電話，告訴人在未告知被告之情形下，即於94年1月7日至銀
    行掛失止付上開支票簿之支票並報警表示於94年1月6日晚上
    9時30分在新光三越南西店遺失上開支票簿及印鑑等物，致
    被告於不知情下，分別簽發以告訴人名義為發票人、面額73
    800元之支票1紙予己○○；面額330000元、票號VR0000000
    號、發票日期94年3月10日之支票1紙予翁沛義；面額6500元
    、票號VR0000000號、發票日期94年1月10日之支票1紙予黃
    文東；另1張面額16000元，已忘記開給何人；另有1張因開
    錯而作廢已不存在，共計6張，因黃文東之支票於94年1月10
    日提示遭以掛失止付為由而退票，黃文東之妻己○○即電請
    被告出面聯絡告訴人協商，約定於當日中午於新光三越南西
    店2樓見面，經己○○協調後，由被告簽發與4張支票面額、
    發票日期相同之本票4紙交付告訴人作為清償之保證，並將
    剩餘之19張支票、印鑑及存摺等物返還告訴人，被告係認為
    有得到告訴人概括授權而簽發上開支票，於94年1月10日中
    午得知告訴人已掛失止付後，即返還之，證明被告確無侵占
    遺失物及偽造有價證券之行為等語
四、程序事項：乙○○警詢筆錄、偵訊筆錄之證據能力
(一)、乙○○警詢筆錄之證據能力：
    告訴人乙○○於甲○審判中，經甲○以證人身分予以傳喚、
    拘提不到，應認為證人所在不明而傳喚不到，且客觀上而言
    可認為其具有可信之特別情況，且為證明本件被告犯罪事實
    之存否所必要者。依刑事訴訟法第159條第3款之規定，具有
    證據能力。
(二)、乙○○偵訊筆錄之證據能力：
    本件乙○○於偵查中檢察官訊問時，有以告訴人或以被告身
    分為供述之訊問筆錄，因其身分非證人亦未經轉換為證人，
    即與「依法應具結」之要件不符，縱未命其具結，純屬檢察
    官調查證據職權之適法行為，無違法可言。而本件不論係本
    案或他案在檢察官面前作成未經具結之陳述筆錄，係屬被告
    以外之人於偵查中向檢察官所為之陳述，本質上屬於傳聞證
    據，基於保障被告在憲法上基本訴訟權，原則上自應依法傳
    喚到庭，命其具結，並經被告為反對詰問，惟例外如本件告
    訴人因審判時所在不明，經傳喚、拘提不到庭，應認為本件
    上開偵訊筆錄並無顯不可信之情況，依刑事訴訟法第159條
    之1第2項規定，具有證據能力（最高法院96年度台上字第35
    27號判決要旨參照）。
五、實體事項：經查
(一)、「告訴人之告訴，係以使被告受刑事追訴為目的，是其陳述
    是否與事實相符，仍應調查其他證據以資審認。」（最高法
    院52年度台上字第1300號判例意旨參照），是本件告訴人乙○○之指訴是否與事實相符？甲○自應調查其他證據，以資
    審認。本件告訴人於94年6月9日偵訊筆錄中指稱：「支票是
    當天開戶後，我去新光三越南西店逛街，回家後發現不見。
    」（詳94年度偵字第4863號卷第51頁），臺北市政府警察局
    受理非刑事案件二聯單上載明：「發生時間為94年1月6日21
    時30分，發生地點：新光三越百貨公司南京西路店二樓」（
    詳94年度偵字第4863號卷第21頁），卻於95年3月31日檢察
    官訊問時，供稱：「開戶前被告有說過要同意其使用，但開
    戶後，我覺得不妥，我不願意給他用，支票領出後，先放在
    我這邊，在新光三越（南西店）2樓談話時，他叫我借他用
    ，我不願意，吵了一架後我就走了，不確定是否遺失，或者
    被拿走。」（詳95年度偵字第129號卷第54頁），告訴人陳
    述前後不一，已有瑕疵。
(二)、另告訴人於上開偵訊時又供述：「我與被告是94年1月6日中
    午支票簿子拿到後，約在新光三越南西店見面，我與被告1
    月6日及1月10日都有吵架，1月10日己○○有在場。」（詳
    95年度偵字第129號卷第55頁），惟依一信函覆檢察官告訴
    人支票存款開戶資料影本所附之財團法人金融聯合徵信中心
    乙○○之信用徵信內容一紙之右上角所載查詢日期：94年1
    月6日14時47分28秒之內容可證告訴人完成甲存開戶及拿到
    支票簿之時間應在94年1月6日下午3時後，蓋必完成客戶徵
    信，確定其信用無虞後，銀行始會准其申請開設甲存帳戶，
    而發給支票簿，由此益證告訴人指稱94年1月6日中午有與被
    告見面爭吵後，將支票簿遺失在新光三越南西店2樓為虛偽
    不實。
(三)、證人丁○○於偵審中具結證稱：「當時被告跟我借了35000
    元，說要辦甲存，辦完後就領出來還我，到下午4、5點左右
    在一信門口，被告帶同一位女性友人，在車上由該女性友人
    簽立支票20000元支票給我，我有看到那名女子在車上寫字
    並蓋章，被告是連同支票及15000元現金拿給我。」（詳甲○卷二第27頁背面），與被告之供述互核相符，應堪採信。
    且與徵信時間顯示之告訴人拿到支票簿之時間相符，益增其
    證言之真實性。另將丁○○持有之VR0000000號之支票影本
    （詳94年度偵字第2569號卷第18頁）上所載之「貳萬元正」
    、「20000」、「94、元、16」之書寫方式，其運筆、用力
    之習慣與被告開立予告訴人之本票（詳95年度偵字第129號
    卷第21頁）上所載之「貳萬元正」、「20000」、「94、元
    、16」皆有目視即可判別之差異，足證2張票應非同一人簽
    發，益證被告供稱系爭支票為告訴人親自簽發，並非毫無依
    據。
(四)、證人己○○於甲○具結證稱：「被告於94年1月6日下午4、5
    點在我位於臺北市○○○路○段67號6樓辦公室簽發乙○○之
    支票2張，1張面額73800元還我欠債，另1張面額330000元交
    我轉交翁沛義，以償還前債，另當天晚上又打電話給我先生
    黃文東借6500元，並開立94年1月10日同面額之支票1紙還款
    ，在94年1月10日因開給我先生的支票掛失止付退票，銀行
    通知我，我即電請被告聯絡乙○○，約當天中午在新光三越
    南西店2樓見面協商，見面後被告與乙○○吵架，經我協調
    後，由被告將尚未開出之19張支票、印章及存摺等返還給乙○○，並開立同日期、同額之本票予乙○○，以保證已開出
    之支票債務。」（詳甲○卷二第29頁至第33頁），證人黃文
    東於95年4月20日檢察官訊問時，亦具結證稱：「一信支票
    票號VR0000000號，面額6500元之支票是被告於94年1月10日
    晚上，在我車上，我交現金6500元給他，他當場開上述支票
    給我。」（詳95年度偵緝字第499號卷第21頁至第24頁），
    參諸被告於94年1月12日開立之4張本票（詳95年度偵字第12
    9號卷第21頁、第22頁）所載之發票日為94年1月12日，及黃
    文東持有提示之票號VR0000000號支票退票理由單之退票日
    載為94年1月12日（詳94年度偵字第4863號卷第22頁），可
    推斷被告、告訴人與己○○3人約在新光三越南西店2樓協商
    之日應為94年1月12日，而被告開給黃文東6500元支票之日
    應在94年1月12日之前，惟無論係在何日，皆在94年1月12日
    被告知悉告訴人掛失止付系爭支票之前，應無疑義，另被告
    開給翁沛義票號VR0000000號、發票日94年3月10日、面額33
    0000元之告訴人名義之支票1紙，因被告於94年1月12日與告
    訴人協商時即告知已開出交付他人，並開立同面額、相同到
    期日之本票1紙（詳94年度偵字第2569號卷第45頁）交付告
    訴人，足證系爭支票之簽發亦在94年1月12日之前。
(五)、至於公訴人所指被告於警詢及偵查中自白，皆與事實不符，
    被告從未自白亦未認罪。被告雖於甲○95年7月25日訊問時
    ，供稱：「是。（法官問：你是否承認你沒有得到乙○○同
    意，就開給翁沛義、黃文東2張支票？）」（詳甲○卷一第4
    8頁），惟被告在同日訊問回答此問題前已供述：「我否認
    有偽造支票的行為，我是她當時辦完票，自己把支票放在我
    這邊，印鑑也在我這邊，我們有協議。翁沛義、黃文東這二
    張票是我自己開出去的。我們有協議說，我用支票幫乙○○
    換現金，所以支票是放在我這邊給我用，其他剩下的空白支
    票，印鑑於94年1月10日在南京西路還給他。我負責幫他換
    一筆100000元給他當生活費用，其他支票他同意放在我這邊
    ，讓我自由進出，同意我使用。」（詳同卷第47頁），兩相
    對照，顯然被告誤將法官所問的沒有得到乙○○同意，誤為
    事先沒有告知乙○○要開票予何人之意，而誤答是，其真意
    應係其事先沒有告知乙○○要開票給翁沛義及黃文東，因依
    雙方協議，乙○○已事先同意由被告自由使用系爭支票，何
    需另行告知？綜上所述，被告於94年1月12日或10日以前所
    簽發之告訴人名義之支票，係基於被告與告訴人之協議，經
    告訴人同意被告自由使用而簽發，告訴人事後反悔而掛失止
    付系爭支票簿之所有支票，惟其不同意被告使用之意思，被
    告直到94年1月10日或12日因開出支票遭退票始知，知道後
    ，即退還尚未簽發之支票及印鑑，並開立同面額、同發票日
    （到期日）之本票4紙予告訴人，是被告主觀上並無偽造有
    價證券之故意，殆可無疑，且如前所述被告不可能侵占告訴
    人遺失之支票而簽發予其友人詐財幾十萬元，而冒受重刑之
    危險，因告訴人必掛失止付而追查到被告偽造有價證券之罪
    行，另像支票簿、印鑑等重要之物，亦不可能隨便遺失，是
    告訴人之指訴不合一般經驗法則，實難採信。
六、本件告訴人之行為顯已涉犯未指定犯人之誣告罪，此部分應
    由檢察官依法追訴，附此敘明。
七、依上論結，本件被告上開所辯，非不可採信，又公訴人認被
    告涉有上開侵占遺失物、偽造有價證券罪嫌之主要論據，既
    無從證明被告確實涉及前開犯行，復不能使甲○得有罪之確
    信，此外，亦無其他積極證據足證被告確有公訴人所指犯行
    ，既不能證明被告犯罪，自應為被告無罪判決之諭知。
據上論斷，應依刑事訴訟法第301條第1項前段，判決如主文。
本案經檢察官陳焜昇到庭執行職務
中    華    民    國    97    年    1    月    9    日
                  刑事第十三庭  審判長法  官  黃俊明
                                      法  官  李明益
                                      法  官  張文俊
上正本證明與原本無異。
如不服本判決，應於判決送達後10日內向甲○提出上訴狀 (應抄
附繕本)。
                                      書記官  陳鳳瀴
中    華    民    國    97    年    1    月    11   日


司法院資訊處製作；財團法人民間司法改革基金會備份。
